【裁判字號】    99,消債抗,37
【裁判日期】    991028
【裁判案由】    聲請免責
【裁判全文】
臺灣士林地方法院民事裁定            99年度消債抗字第37號
    抗  告  人  甲○○○○○○.
    代  理  人  賴錫卿律師
上列抗告人因消費者債務清理事件聲請免責，對於中華民國99年
4 月30日本院98年度消債聲字第16號裁定提起抗告，本院裁定如
下：
    主  文
抗告駁回。
抗告程序費用新臺幣壹仟元由抗告人負擔。
    理  由
一、按法院為終止或終結清算程序之裁定確定後，除別有規定外
    ，應以裁定免除債務人之債務；又債務人有下列各款情形之
    一者，法院應為不免責之裁定，但債務人證明經普通債權人
    全體同意者，不在此限：一、於七年內曾依破產法或本條例
    規定受免責；二、隱匿、毀損應屬清算財團之財產，或為其
    他不利於債權人之處分；三、捏造債務或承認不真實之債務
    ；四、因浪費、賭博或其他投機行為，致財產顯然減少或負
    擔過重之債務，而生開始清算之原因；五、於清算聲請前一
    年內，已有清算之原因，而隱瞞其事實，使他人與之為交易
    致生損害；六、明知已有清算原因之事實，非基於本人之義
    務，而以特別利於債權人中之一人或數人為目的，提供擔保
    或消滅債務；七、隱匿、毀棄、偽造或變造帳簿或其他會計
    文件之全部或一部，致其財產之狀況不真確；八、故意於財
    產及收入狀況說明書為不實之記載，或有其他故意違反本條
    例所定義務之行為，消費者債務清理條例第132 條、第134
    條分別定有明文。又所謂浪費或投機行為，係指抗告人於顯
    見其經濟狀況不佳之情形下，猶恣意揮霍使生活支出超過個
    人收入所應支出之程度，致負擔更大債務，核其所為，於清
    算之原因有可歸責性，自有加以制止之必要，尚不宜使之免
    責。而有無浪費或投機行為，端視抗告人從事該行為時有無
    詳實之償還計畫，倘無償還計畫僅是先行花費或以射倖心態
    從事投機時即屬之，自不應認可免其還款之責。
二、抗告意旨略以：抗告人曾於民國95年間依照「中華民國銀行
    公會會員辦理消費金融案件無擔保債務協商機制」請求共同
    協商債務清償方案，並協商成立，協商條件為每月還款9,42
    3 元，惟抗告人罹患精神分裂症，思想及作法均異於常人，
    致使先前向銀行借貸及預借現金及相關非民生必需之消費，
    皆被詐騙集團騙取。又抗告人之債務雖已由伊母親幫忙償還
    100 多萬，但其已高齡69歲，實無法再幫忙。再者，茲因抗
    告人具有精神疾病，目前仍處於失業狀態，無法清償債務，
    爰提起本件抗告，希望准予免責，給抗告人一個重生的機會
    等語。
三、經查，抗告人於聲請清算程序時，主張其因患有精神上疾病
    ，工作不穩定，收入常不足支付家用，其經濟地位乃處窘迫
    ，生活程度即必須相當之節制，以免生活支出超過個人收入
    所應支出之程度。復參諸債務人之勞保投保資料顯示，其於
    92年10月31日後至94年11月1 日之投保薪資，約1 萬6 千50
    0 元至1 萬9 千200 元（見97年度消債清字第38號卷第74頁
    、第75頁），然則債務人於此期間之93年11月16日、93年12
    月14日、94年8 月至11月，竟分別向渣打國際商業銀行股份
    有限公司（下稱渣打銀行）、遠東國際商業銀行股份有限公
    司（下稱遠東銀行）、中國信託商業銀行股份有限公司（下
    稱中國信託銀行）各借款15萬元、20萬元、38萬7 千元，（
    見98年度消債聲字第16號卷第18頁、第42頁、第47頁），共
    計73萬7 千元；復於此期間為諸如金揚銀樓、臺灣數碼有限
    公司、天龍興業股份有限公司、豪意三溫暖休閒廣場、簡愛
    商務汽車旅館等非民生必需之消費，有各金融機構檢送之消
    費明細資料在卷可稽（見98年度消債聲字第16號卷第22頁至
    第29頁、第49頁至第56頁）。而上開各筆借款及支出依一般
    生活經驗觀之，核其金額，顯逾抗告人日常生活所必需。再
    者，抗告人所言其先前向銀行之借貸及預借現金及相關非民
    生必需之消費，均係為詐騙集團所騙乙節，未提出任何事證
    以為釋明，且觀諸上述消費地點，債務人所言之真實性顯屬
    有疑，難認為真實。衡諸抗告人之收入，堪認抗告人對於其
    無法清償債務之能力已有預見，卻猶未儉省節度，仍繼續為
    上開浪費之支出，自難遽准其免責。
四、另消費者債務清理條例第135 條係規定債務人於具備134 條
    各款不免責事由且情節輕微者，復兼顧債權人全體受償情形
    及盱衡其他情狀，認使抗告人免責亦無悖當事人間權益之均
    衡維護而言。惟本件抗告人既有浪費、投機情事，難認違背
    情節輕微，即無該條適用餘地。且原審經徵詢債權人美商花
    旗商業銀行股份有限公司、渣打銀行、陽信商業銀行股份有
    限公司、遠東銀行、元大商業銀行股份有限公司、永豐商業
    銀行股份有限公司、中國信託銀行關於債務人應否免責之意
    見，全體債權人俱為反對之表示（見98年度消債聲字第16號
    卷第14頁、第18頁、第20頁、第40頁、第43頁、第45頁、第
    47頁），顯無普通債權人全體同意債務人免責之情形。另本
    件清算事件普通債權人未曾受償分文，債務人之情節亦難謂
    輕微，並非適當予以債務人免責，故原審裁定不予免責，核
    無違誤，抗告意旨指謫原裁定不當，求予廢棄並更為裁定，
    為無理由，應予駁回。
五、據上論結，本件抗告為無理由，依消費者債務清理條例第15
    條，民事訴訟法第495 條之1 第1 項、第449 條第1 項、第
    95條、第78條，裁定如主文。
中    華    民    國    99    年    10    月    28    日
                  民事第一庭  審判長法  官  俞慧君
                                    法  官  古振暉
                                    法  官  孫曉青
以上正本證明與原本無異。
本件裁定不得再抗告。
中    華    民    國    99    年    11    月    1     日
                                    書記官  詹佳佩

司法院資訊處製作；財團法人民間司法改革基金會備份。
